臺灣屏東地方法院民事裁定
111年度消債更字第25號
聲  請  人  
即 債務 人  黃月娥  

代  理  人  許雪螢律師
上列當事人因消費者債務清理事件聲請更生，本院裁定如下：
    主  文
聲請人甲○○自民國111年7月7日中午12時起開始更生程序。
命司法事務官進行本件更生程序。
    理  由
一、按法院開始更生程序之裁定，應載明其年、月、日、時，並
    即時發生效力，消費者債務清理條例（下稱消債條例）第45
    條第1項定有明文。又法院裁定開始更生或清算程序後，得
    命司法事務官進行更生或清算程序，消債條例第16條第1項
    亦定有明文可參。復按債務人不能清償債務或有不能清償之
    虞者，得依本條例所定更生程序或清算程序，清理其債務；
    債務人無擔保或無優先權之本金及利息債務總額未逾新臺幣
    （下同）1,200萬元者，於法院裁定開始清算程序或宣告破
    產前，得向法院聲請更生；本條例所稱消費者，指5年內未
    從事營業活動或從事小規模營業活動之自然人，前項小規模
    營業指營業額平均每月20萬元以下者，消債條例第3條、第4
    2條第1項、第2條第1項、第2項分別規定甚明。再按債務人
    對於金融機構負債務者，在聲請更生或清算前，應向最大債
    權金融機構請求協商債務清償方案，或向其住、居所地之法
    院或鄉、鎮、市、區調解委員會聲請債務清理之調解。債務
    人為前項請求或聲請，應以書面為之，並提出財產及收入狀
    況說明書、債權人及債務人清冊，及按債權人之人數提出繕
    本或影本；協商或調解成立者，債務人不得聲請更生或清算
    ，但因不可歸責於己之事由，致履行有困難者，不在此限，
    消債條例第151條第1項、第2項、第7項亦分別定有明文。而
    前開法律規定之「但因不可歸責於己之事由，致履行有困難
    者，不在此限」，所謂「履行有困難」即係以債務人之收入
    ，扣除自己及依法應受其扶養者所必要生活費用之數額，仍
    不足以清償協商條件所定之數額。其立法意旨係基於債務清
    償方案成立後，應由債務人誠實遵守信用履行協商還款條件
    ，惟於例外情形下發生情事變更，在清償期間收入或收益不
    如預期，致該方案履行困難甚或履行不能，因不可歸責於己
    之事由，始能聲請更生或清算。此規範意旨在避免債務人任
    意毀諾已成立之協商，濫用更生或清算之裁判上債務清理程
    序。蓋以債務清償方案係經當事人行使程序選擇權所為之債
    務清理契約，債務人應受該成立之協議所拘束。債務人既已
    與金融機構協商成立，如認該協商方案履行有其他不適當情
    形，自仍應再循協商途徑謀求解決。所謂不可歸責於己之事
    由並不以債務人「不可預見」為必要，消債條例第151條第7
    項但書規定情形，僅須於法院就更生或清算之聲請為裁判時
    存在即可，不以協商成立後始發生者為限，並與債務人於協
    商時能否預見無關。
二、本件聲請意旨略以：聲請人積欠債務達270,454元，有不能
    清償之情事，曾於95年間依中華民國銀行公會會員辦理消費
    金融案件無擔保債務協商機制成立債務協商，但該次協商是
    委託他人代理，故就協商之相關細節已不復記憶，僅記得每
    月需繳款10,000餘元，且相關文件亦未保存。然聲請人當時
    因須扶養未成年子女，致無法依約還款，於繳款約一年後毀
    諾。而聲請人所負無擔保或無優先權之本金及利息債務總額
    未逾1,200萬元，復未經法院裁定開始清算程序或宣告破產
    ，爰請求裁定准予更生等語。
三、經查：
  ㈠聲請人符合消債條例第151條第7項但書「因不可歸責於己之
    事由，致履行顯有重大困難」之規定：
  ⒈聲請人前開主張，業據提出財產及收入狀況說明書、財團法
    人金融聯合中心查詢當事人綜合信用報告回覆書、全國財產
    稅總歸戶財產查詢清單、108至109年度綜合所得稅各類所得
    資料清單、勞工保險被保險人投保資料表、戶口名簿及屏東
    縣里港鄉中低收入戶證明書等件為證（見本院卷第6至18頁
    ）。聲請人既曾與各債權金融機構達成債務協商，允諾依前
    開還款條件清償債務，復因無法負擔協商還款金額導致毀諾
    ，而向本院聲請更生，參照首開說明，本院即應審酌前開還
    款協議之條件，是否已無法兼顧聲請人個人生活之基本需求
    ，而有「不可歸責於己之事由致履行有困難」之情事。
  ⒉依相對人台北富邦商業銀行股份有限公司及中國信託商業銀
    行股份有限公司陳報狀所載（見本院卷第62至64頁），關於
    該次協商之協議書相對人均未保留，當時聲請人協商之最大
    債權金融機構是台新國際商業銀行股份有限公司，而台北富
    邦銀行係稱其每月受分配1,021元、中國信託銀行則是稱每
    月受分配5,226元，聲請人後於96年2月間毀諾。關於聲請人
    毀諾時之實際所得數額，聲請人、相對人及稅捐機關均無保
    存相關資料，而聲請人之勞工保險當時是加保於屏東縣果菜
    運送職業工會，投保薪資為18,300元，有前引勞工保險被保
    險人投保資料表可參（見本院卷第16頁），堪認聲請人當時
    並無固定之雇主，本院爰先以每月18,300元作為其毀諾時之
    每月所得數額。而關於其毀諾時之每月生活必要費用，依消
    債條例第64條之2規定計算，為每月11,411元。又聲請人與
    其配偶育有三名未成年之女，其中之長女當時甫3歲，自有
    受聲請人及其配偶扶養之必要。而以聲請人當時每月18,300
    元之收入扣除必要支出及應負擔之扶養費共17,117元後（計
    算式：11,411元＋（11,411元2人）＝17,117元），僅餘1,18
    3元，明顯不足以再支付前開共計6,247元之協商款，遑論聲
    請人當時還需支付台新國際銀行之協商款，則依首開說明，
    聲請人毀諾係出於不可歸責於其之事由，致履行原協商方案
    顯有困難，仍得向本院聲請更生。
  ㈡關於聲請人目前之經濟狀況及有無不能清償債務之虞：
  ⒈聲請人陳稱其目前係從事臨時工，是在住家附近的農田幫忙
    ，每週三次，每次收入約為800元至1,000元間。聲請人雖未
    提出何證據，然依前引勞工保險被保險人投保資料表所示，
    聲請人自110年5月12日後即未有再次加保之紀錄，可認聲請
    人目前並無受雇於固定之雇主，且亦查無聲請人有何隱藏之
    其他收入來源，堪信聲請人所述為真實，故本院爰先以每月
    12,000元（計算式：每次1,000元每週3次4週＝12,000元）
    做為計算聲請人償債能力之基礎。
  ⒉按債務人必要生活費用，以最近一年衛生福利部或直轄市政
    府所公告當地區每人每月最低生活費一點二倍定之。受扶養
    者之必要生活費用，準用第一項規定計算基準數額，並依債
    務人依法應負擔扶養義務之比例認定之。消債條例第64條之
    2第1項、第2項定有明文。聲請人個人日常生活必要費用部
    分，審酌聲請人負債之現況，基於社會經濟活動之互賴及誠
    信，該日常生活所需費用，自應節制開支，不得有超越一般
    人最低生活標準之享受，否則反失衡平，本院參酌衛生福利
    部所公告111年度臺灣省每人每月最低生活費用標準之1.2倍
    為17,076元，則聲請人每月最低生活費除有特殊情形並有證
    據證明者外，自宜以前開數額為度，始得認係必要支出。聲
    請人主張其目前每月生活費用為25,000元，然聲請人主張之
    前開數額，並非其個人生活上所必需之費用，且其所列出之
    家人更包含配偶胞姊之子女等，亦非聲請人對之負有扶養義
    務之人，如將之計算於聲請人之個人必要生活費用計算，對
    其他相對人有失公平。故聲請人主張逾每月17,076元之部分
    ，在聲請人敘明其他家人有受聲請人扶養之必要，並將之改
    列為其應負擔之扶養費前，暫不予以列計。
　⒊而聲請人與其配偶育有三名未成年之女，現年分別約18歲、1
    5歲及14歲，均仍在學，名下均無財產等情，有前引戶口名
    簿、稅務電子閘門財產所得調件明細表及在學證明書等件可
    佐（見本院卷第17、46至51、87至88頁），其等既尚未成年
    ，即有受聲請人扶養之必要，並應由聲請人及其配偶共同負
    擔扶養義務，依前開消債條例規定計算，聲請人每月應負擔
    之扶養費為25,614元（計算式：17,076元3人2人＝25,614
    元），聲請人主張其每月支出扶養費共7,400元，低於前開
    計算所得數額，應予列計。惟聲請人主張其尚需負擔該三人
    之教育費用，並提出110年度之學雜費、補習費等繳費收據
    為證，然前開教育費用之數額每年均有不同，且聲請人所提
    收據中包含升學補習之費用（見本院卷第91頁），尚非日常
    固定之支出，故此部分應待聲請人提出111年度之相關單據
    後再加以核算，所得出之數額應較符合聲請人長期之支出狀
    況。
　⒋另聲請人主張其須扶養其配偶，然依民法第1117條第1項規定
    ，受扶養權利者，以不能維持生活且無謀生能力者為限，惟
    聲請人尚未提出何證據證明其配偶有前開應受扶養之情形，
    故其主張須扶養配偶之部分，亦暫不予以列計。
  ⒌從而，以聲請人目前每月所得扣除其每月必要生活費用及支
    出之扶養費後，已無剩餘（計算式：12,000元－17,076元－7,
    400元＝－12,476元），雖聲請人名下尚有中國人壽保險股份
    有限公司之保單（見本院卷第94頁），然前開保單於保險契
    約給付條件成就或解約前並無法用以清償債務，且聲請人現
    積欠之債務至少已達1,479,367元，有中國信託商業銀行股
    份有限公司民事陳報狀在卷足憑（見本院卷第27至28頁），
    本院審酌聲請人之債務、財產、勞力、收入及必要生活費用
    支出等情狀，堪認聲請人已有不能清償債務之情，而有藉助
    更生制度調整其與債權人間之權利義務關係而重建其經濟生
    活之必要，自應許聲請人得藉由更生程序清理債務。
四、綜上所述，聲請人係一般消費者，並已達不能清償債務之程
    度，其中無擔保或無優先權之本金及利息債務未逾1,200萬
    元，且未經法院裁定開始清算程序或宣告破產，又查無消費
    者債務清理條例第6條第3項、第8條或第46條各款所定駁回
    更生聲請之事由存在，則聲請人聲請更生，係屬有據。本件
    聲請人更生既經准許，並依上開規定命司法事務官進行本件
    更生程序，爰裁定如主文。至聲請人於更生程序開始後，就
    其名下之保單，應於更生程序進行中就是否將保險解約金納
    入更生方案為說明，並提出足以為債權人會議可決或經法院
    認為公允之更生方案以供採擇。而司法事務官於進行本件更
    生程序、協助聲請人提出更生方案時，亦應依聲請人之薪資
    變化、社會常情及現實環境衡量聲請人之償債能力，並酌留
    其生活上應變所需費用，進而協助聲請人擬定允當之更生方
    案，始符消債條例重建債務人經濟生活之立法目的，附此敘
    明。
五、依消債條例第11條第1項、第45條第1項、第16條第1項，裁
    定如主文。
中　　華　　民　　國　　111 　年　　7 　　月　　7 　　日
                民事庭      法　　　官　潘  快
上為正本係照原本作成
本裁定不得抗告。
中　　華　　民　　國　　111 　年　　7 　　月　　7 　　日
　　　                      書　記　官　鍾嘉芸